臺灣臺中地方法院刑事判決　　　　　　　　　　　　九十二年度易字第二九六八號
　　公　訴　人　臺灣臺中地方法院檢察署檢察官
　　被　　　告　乙○○
右列被告因業務侵占案件，經檢察官提起公訴（九十二年度偵字第一一四二六號），
本院判決如左：
    主  文
乙○○無罪。
    理  由
一、公訴意旨略以：被告乙○○係前生活彩家事業股份有限公司之佶士登便利商店圓
    東店（下稱生活彩家佶士登便利商店圓東店）之店長，詎意圖為自己不法之所有
    ，利用職務之便，自民國（下同）九十一年二月間起迄同年十月間止，陸續在「
    每日現金交班紀錄表」上佯列向臺灣菸酒股份有限公司（下稱臺灣菸酒公司）購
    買菸酒，然並未向臺灣菸酒公司進貨，虛列支出成本而將成本金額侵佔入己，共
    計新台幣（下同）十六萬八千三百九十一元（明細如附表編號一至十五）。嗣經
    生活彩家事業股份有限公司負責人丁○○、總經理即告訴代理人丙○○發現報表
    上無公賣局之統一發票，始發覺上情；因認被告乙○○涉犯刑法第三百三十六條
    第二項之業務侵占罪嫌。
二、按犯罪事實應依證據認定之，無證據不得認定犯罪事實。又不能證明被告犯罪者
    ，應諭知無罪之判決，刑事訴訟法第一百五十四條第二項、第三百零一條第一項
    分別定有明文。次按事實之認定，應憑證據，如未能發現相當證據，或證據不足
    以證明，自不能以推測或擬制之方法，為裁判基礎（最高法院四十年臺上字第八
    六號判例參照）。又認定犯罪事實，所憑之證據，雖不以直接證據為限，間接證
    據亦包括在內，然無論直接或間接證據，其為訴訟上之證明，須於通常一般之人
    均不致於有所懷疑，而得確信其為真實之程度者，始得據之為有罪之認定，倘其
    證明尚未達到此一程度，而有合理性懷疑之存在時，即無從為有罪之認定，此亦
    有最高法院七十六年臺上字第四九八六號判例可資參照。再告訴人之告訴，本以
    使被告受刑事訴追為目的，故其陳述是否與事實相符，自應調查其他證據，以資
    審認，苟其所為攻擊之詞，尚有瑕疵，則在此瑕疵未予究明以前，即不能遽採為
    斷罪之基礎（最高法院六十九年臺上字第一五三一號判決參照）。另刑事訴訟法
    第一百六十一條已於九十一年二月八日修正公布，其第一項規定：檢察官就被告
    犯罪事實，應負舉證責任，並指出證明之方法。因此，檢察官對於起訴之犯罪事
    實，應負提出證據及說服之實質舉證責任。倘其所提出之證據，不足為被告有罪
    之積極證明，或其指出證明之方法，無從說服法院以形成被告有罪之心證，基於
    無罪推定之原則，自應為被告無罪判決之諭知，最高法院九十二年臺上字第一二
    八號判例意旨亦著有明文。
三、本件公訴人認被告乙○○涉有業務侵占之犯行，無非係以告訴人生活彩家公司負
    責人丁○○及告訴代理人丙○○之指述，復有月報表、每日現金交班紀錄表等資
    料為據，惟被告乙○○堅詞否認涉有業務侵占犯行，辯稱：他在九十一年二月至
    十月間擔任生活彩家佶士登便利商店圓東店之店長，針對起訴書所載之九十一年
    三月二十八日之六千六百一十五元，是由證人戊○○向維士比公司購貨所請領之
    貨款，另其他各筆款項，他確實有向公賣局購貨，並將貨品交由早班或中班的小
    姐上架，他並無侵占商店內之貨品等語。
四、經查：
（一）針對如附表所示編號一至十五筆金額，除編號三之六千六百一十五元外，被告
      乙○○確有持以向臺灣菸酒公司購貨一情，有臺灣菸酒公司臺中營業豐南營業
      所九十一年二月二十五日至九十一年十月二十九日發票資料明細一份在卷可稽
      （見本院卷第二十至二三頁），且為告訴代理人丙○○所是認，另上開九十一
      年三月二十八日所載之六千六百一十五元，是由證人戊○○向維士比公司購買
      飲料十箱的貨款，亦經證人戊○○結證綦詳（見本院卷第一九七頁），堪信被
      告乙○○就此所為置辯，應屬有徵。從而，起訴事實認被告乙○○於每日現金
      交班紀錄上佯列向臺灣菸酒公司購買菸酒，無實際購貨以虛列成本之方式，將
      如附表所示編號一至十五筆之現金侵占入己云云，自非屬實，顯不可採。
（二）另告訴代理人丙○○固指陳：被告乙○○雖有向臺灣菸酒公司購買如附表編號
      一至十五所示金額之貨品，但並未將貨品明細登錄、上架云云，惟以：
  １、如附表編號一至七、九至十一、十三、十四號等十二筆貨款，據告訴代理人丙○○自稱：並未留存日報表、列管商品日報表或任何憑證供核對參酌，這部分
      之日報表、列管日報表均遭被告乙○○擅自攜走，故無法提供資料等語，被告
      乙○○就此則堅詞否認帶走便利商店日報表等相關營業帳冊之情事，復依告訴
      代理人丙○○與被告乙○○於九十一年十二月四日經調解後所書立之協議書明
      確所載：被告乙○○（乙方）就佶士登便利商店圓東店於九十年五月至九十一
      年十月之營業日報表業已全數返還予告訴代理人丙○○（甲方）等語，有協議
      書一紙在卷可稽（見本院卷第五二頁），且該協議書業經告訴代理人丙○○與
      被告乙○○確認無訛後分別署名於協議書上，是認告訴代理人丙○○嗣後更詞
      指稱被告乙○○帶走日報表、列管商品日報表等帳冊云云，顯屬無據，不可採
      信。從而，告訴代理人丙○○既無法就附表編號一至七、九至十一、十三、十
      四號等十二筆貨款所示之商品流向提供商品登錄報表以供查核審閱，自難僅憑
      告訴代理人丙○○空言所指，即遽認被告乙○○有何利用職務之便侵占生活彩
      家佶士登便利商店圓東店向臺灣菸酒公司購得貨品之情事。
  ２、告訴代理人指稱：附表編號八所示生活彩家佶士登便利商店圓東店縱於九十一
      年六月二十一日有向臺灣菸酒公司購貨九千七百一十四元之記錄，然依該日之
      列管商品日報表所載，有十五條香煙上架，但十五條香煙之價格要無可能高達
      九千餘元，另針對價格超過五十元之商品，即應列管，圓東店於當日並無等值
      貨品之補貨紀錄云云，被告乙○○就此辯稱：九十一年六月二十一日當天，係
      由證人甲○○任早班之職，當日之進貨除了十五條香煙外，尚有鋁製及玻璃瓶
      之啤酒，因為貨品之單價並未超過一百元，故未在列管商品日報表上顯示，只
      有發票為憑等語，次查：
    (1)依卷附之生活彩家佶士登便利商店圓東店六月二十一日營業日報表及列管商品
      銷售管理日報表所載，生活彩家公司確於當日有向臺灣菸酒公司購貨九千七百
      十四元之登錄之事實，除有前開二份日報表外，亦有臺灣菸酒公司前開發票資
      料明細表在卷足憑（見本院卷第二一、二七○、二七一頁），堪信為真，已論
      述如前。
    (2)另就被告乙○○是否確實將購得之貨品上架、登錄一情，據證人即佶士登便利
      商店圓東店早班店員甲○○結證稱：她是在九十一年二月至九十二年十二月間
      擔任佶士登便利商店圓東店的店員，工作時間由早上七點至下午三點，店內的
      貨品是由店長即被告乙○○採購回來後，再由她直接上架，被告乙○○固定在
      星期二或三至公賣局採買，回來後被告乙○○會給她一張發票並告訴她購買的
      數量，經她核對發票上所記載的煙酒總數與被告乙○○所交付之菸酒數量相符
      後，她會將數量記載在營業日報表上，在交班之際，值班人員會核對數額，如
      果實際的數額有短少，則須由當班人員負責，倘上一班的員工偷懶而未依實際
      數額核對填載，下一班來點如有短少，則應由上一班的值班人員負責損失等語
      綦詳（見本院卷第一八八至一九○頁），是依證人甲○○之證言，堪可認定生
      活彩家佶士登便利商店圓東店固然由店長負責購貨，然登錄、上架等管理陳列
      商品之工作，則係由值班員工負責，此實際採購與登錄上架分由不同人員處理
      之方式，已能適度預防營私舞弊之發生，再參之佶士登便利商店圓東店值班人
      員不僅於上架前會清點貨品，且於班與班交替間，亦採取雙重清點（即上一班
      、下一班均點核）之稽核方式，若發現實際貨品之數量未達日報表所載商品的
      數量而有短少之處，應得立即發現而予防免。本件值班人員甲○○於收受被告
      乙○○所購商品後，既核對被告乙○○所交付發票上商品總金額、數量與實際
      持交登錄之商品數量，並未發現不符之處，自無由證明被告乙○○有未按實將
      購得貨品繳回，侵占入己之犯行。
（三）又告訴代理人指陳：被告乙○○於九十一年八月二十九日有領出一筆一萬零七
      百二十元之貨款（附表編號十二），惟依公賣局之發票資料明細表所載，當日
      並無這筆買賣資料云云，就此被告乙○○則辯稱：一萬零七百二十元之貨款記
      錄，實際之購貨日期在九十一年八月二日，他原本應該在八月二日予以登記，
      但漏未記載，故改登記在八月二十九日等語，此據臺灣菸酒公司上揭發票資明
      細表於九十一年八月二日確實有一萬零七百二十元之購貨記錄（見本院卷第二
      二頁），核與被告乙○○所辯之情相符，而起訴檢察官及告訴代理人丙○○就
      被告乙○○向臺灣菸酒公司購得之此筆貨品有何利用職務之便侵占入己之情事
      ，復未舉證以明，誠無法以被告乙○○事後補列帳目之舉，即認被告乙○○有
      何侵占之犯行。
（四）再者，告訴代理人丙○○復稱：九十一年十月五日被告乙○○提領一萬三千六
      百十六元（附表編號十五），但列管商品上並無補貨的紀錄云云，就此被告乙○○則辯稱：十月五日的補貨紀錄在十月四日當天上午早班有補洋煙三十三條
      的紀錄，便利商店是在每天下午三點彙算，三點以後所買的貨品金額會記載到
      翌日等語，互核與卷附生活彩家公司便利商店圓東店十月五日營業日報表及十
      月四日列管商品銷售管理日報表所載相符（見本院卷第一四二、二三六頁），
      堪予採信，被告乙○○既得對其購得貨品之流向為合理解釋，自無告訴代理人
      丙○○所指侵占之情事。
（五）告訴代理人丙○○縱然屢屢指稱：依營業日報表所載，被告乙○○確有提領如
      附表編號一至十五之款項，但於列管商品日報表上，卻未見及有等值之商品登
      錄，足稽被告乙○○業務侵占之犯行云云，惟依證人甲○○證稱：便利商店內
      列管的商品，是由店長來決定，當時店內並未規定超過多少錢要列管，故她是
      依據列管商品日報表之品目來記載等語（見本院卷二○四、二○五頁），再觀
      之佶士登便利商店之列管商品日報表上僅列管「洋煙（條）」等十八種商品品
      名，並非對於便利商店內所有之商品均有登錄，而起訴檢察官及告訴代理人丙○○均無法確實證明被告乙○○向臺灣菸酒公司購得之貨品均屬列管商品日報
      表上所載之列管商品，自難僅以列管商品日報表上所載之數量與被告乙○○購
      貨金額不符，遽認被告乙○○有何未按實將所購貨品登錄、上架之情事。
五、被告乙○○涉犯本件業務侵占犯行之始末，起訴檢察官固以告訴人生活彩家公司
    負責人丁○○之指述為據，然證人丁○○於本院審理期日交互詰問程序業已證稱
    ：她是聽告訴代理人丙○○說被告乙○○有侵占公款的情形，並未經過實際稽查
    ，因為她並無實際經營佶士登便利商店圓東店，詳細情形她並不清楚等語（見本
    院卷第一九八、一九九頁），是以證人丁○○對於被告乙○○是否有業務侵占犯
    行所為指述之各情，既屬傳聞，自不得作為認定被告乙○○本件犯行之依據。
六、綜上所述，本件被告乙○○既否認犯罪，且起訴檢察官以告訴人生活彩家公司負
    責人丁○○及告訴代理人丙○○之指述，及月報表、每日現金交班紀錄表等證據
    ，均不足為證明或推論被告乙○○有利用職務之便，侵占生活彩家公司便利商店
    圓東店所有之貨品之犯行，是認本件依檢察官所舉之相關證據，尚未達於通常一
    般人均不致有所懷疑，而得確信其為真實之程度，且經本院就卷內訴訟資料審酌
    ，復無法獲得有罪之心證，參諸前揭說明，自應為無罪判決之諭知。
據上論斷，應依刑事訴訟法第三百零一條第一項，判決如主文。
本案經檢察官己○○到庭執行職務。
中      華      民      國    九十三    年     四     月     十九    日
                                臺灣臺中地方法院刑事第十二庭
                                    審判長法  官  吳  進  發
                                          法  官  莊  深  淵
                          法  官  劉  兆  菊
右正本證明與原本無異。
如不服本判決，應於送達後十日內向本院提出上訴狀（須附繕本），上訴於臺灣高法
院臺中分院。
                                          書記官
中      華      民      國    九十三    年     四     月     十九    日
附表：
┌──┬───────────┬────────────────────┐
│編號│侵佔之日期            │  侵佔之金額                            │
├──┼───────────┼────────────────────┤
│一  │九十一年二月二十四日  │  一萬一千九百一十七元                  │
├──┼───────────┼────────────────────┤
│二  │九十一年三月十日      │  一萬二千零六十五元                    │
├──┼───────────┼────────────────────┤
│三  │九十一年三月二十八日  │  六千六百一十五元、七千九百零九元      │
├──┼───────────┼────────────────────┤
│四  │九十一年四月七日      │  一萬五千六百七十元                    │
├──┼───────────┼────────────────────┤
│五  │九十一年四月二十一日  │  九千零三十元                          │
├──┼───────────┼────────────────────┤
│六  │九十一年五月二十日    │  八千六百八十四元                      │
├──┼───────────┼────────────────────┤
│七  │九十一年五月三十日    │  四千零五十四元                        │
├──┼───────────┼────────────────────┤
│八  │九十一年六月二十一日  │  九千七百一十四元                      │
├──┼───────────┼────────────────────┤
│九  │九十一年七月十六日    │  一萬八千九百零七元                    │
├──┼───────────┼────────────────────┤
│十  │九十一年七月二十九日  │  四千三百三十九元                      │
├──┼───────────┼────────────────────┤
│十一│九十一年八月十二日    │  一萬六千四百一十五元                  │
├──┼───────────┼────────────────────┤
│十二│九十一年八月二十九日  │  一萬零七百二十元                      │
├──┼───────────┼────────────────────┤
│十三│九十一年九月五日      │  六千五百九十一元                      │
├──┼───────────┼────────────────────┤
│十四│九十一年九月二十日    │  一萬二千一百四十五元                  │
├──┼───────────┼────────────────────┤
│十五│九十一年十月五日      │  一萬三千六百一十六元                  │
└──┴───────────┴────────────────────┘
